臺灣臺北地方法院刑事判決　　　　　　　95年度訴字第1669號
公　訴　人　臺灣臺北地方法院檢察署檢察官
被　　　告　雪麗玲丙○○○ .
被　　　告　丁○○
共　　　同
選任辯護人　張振興律師
上列被告因常業重利案件，經檢察官聲請簡易判決處刑（94年度
偵字第15721 號），本院認不宜逕以簡易判決處刑而改行通常程
序，於本院準備程序進行中，被告先就被訴事實為有罪之陳述，
經合議庭裁定由受命法官獨任進行簡式審判程序，判決如下：
    主  文
雪麗玲（丙○○○ ○○○○○○○○ ○○○○○○○○○） 、丁○○共同常業重利，
雪麗玲（丙○○○ ○○○○○○○○ ○○○○○○○○○） 處有期徒刑柒月；丁○○
處有期徒刑肆月，如易科罰金，以銀元佰元即新臺幣玖佰元折
算壹日。均緩刑貳年。扣案借據張、借款人名冊拾貳張及新臺
幣肆萬伍仟元均沒收。
    事  實
一、雪麗玲（丙○○○ ○○○○○○○○ ○○○○○○○○○） 係菲律賓籍人士，前
    於民國87年間，與丁○○結婚而獲准在臺灣地區居留。詎雪
    麗玲竟與丁○○共同基於常業重利之犯意，由丁○○提供資
    金，自民國93年間起，在臺北市中山區○○○路○ 段9 號「
    麥當勞」速食餐廳內，乘在臺工作之菲律賓籍勞工LORENZO
    VIRGINIA DE VERA等約百餘人急需用錢之機會，由雪麗玲出
    面接洽貸與新臺幣（下同）1 萬元至1 萬5 千元不等之金錢
    ，並按月收取本金5 ％或10％顯不相當之重利，遇有未如期
    還款或支付利息者，偶由丁○○出面索討，所得供作雪麗玲
    、丁○○家用而以此為常業。嗣於94年8 月28日下午3 時許
    ，雪麗玲復前往上址擬放款1 萬5 千元予乙○○○○○○○○ ○○○○ ○○○○○、約定月息5 ％之際，為警當場查獲，並當場扣得雪麗
    玲所有用於放款之現金4 萬5 千元、借據3 張及借款人名冊
    12張，始悉上情。
二、案經臺北市政府警察局中山分局移請臺灣臺北地方法院檢察
    署檢察官聲請簡易判決處刑，本院認不宜逕以簡易判決處刑
    而改行通常程序，於本院準備程序進行中，雪麗玲、丁○○
    先就被訴事實為有罪之陳述，經合議庭裁定由受命法官獨任
    進行簡式審判程序。
    理  由
一、認定事實所憑之證據及理由：
    上開犯罪事實，業據被告雪麗玲、丁○○於本院準備程序中
    坦承不諱（見本院卷第115 頁、第116 頁反面），核與被告
    雪麗玲於警詢時坦承：為警查獲當天擬放款1 萬5 千元於乙○○○○○○○○ ○○○○ ○○○○○，約定月息5 ％一節，且於偵訊時供稱
    ：資金來自於被告丁○○，被告丁○○要求伊這樣做等情相
    符（見偵查卷第39頁及本院卷第108 頁勘驗筆錄），並有證
    人LORENZO VIRGINIA DE VERA於警詢時及偵訊中具結證述：
    其於95年6 月間在臺北市○○○路○ 段9 號「麥當勞」速食
    餐廳向被告雪麗玲借貸1 萬元，約定月息10％，借款期間4
    個月，於7 月、8 月、9 月、10月各給付利息1 千元予被告
    雪麗玲，並於10月清償完畢等情綦詳（見偵查卷第66頁、第
    125 頁及本院卷第105 頁反面至第106 頁勘驗筆錄），為警
    當場查獲之證人乙○○○○○○○○ ○○○○ ○○○○○亦稱：當天擬向被告
    雪麗玲借貸1 萬5 千元，約定月息5 ％，借款期間3 個月等
    情明確（見偵查卷第10頁），亦有另案被告甲○○○○ ○○○○○○○○○○○○○○○○○○ 於另案偵訊中陳述：「（問：妳如何認識Sher
    ilyn的？）因為以前我們要借款都可以找她，她在外勞的圈
    子很有名」等語屬實（見臺灣臺北地方法院檢察署95年度偵
    字第10044 號卷一第77頁反面），復有被告雪麗玲為警查獲
    時扣得放款所用之現金4 萬5 千元、借據3 張及借款人名冊
    12張扣案可佐。從而，被告雪麗玲、丁○○於本院準備程序
    中任意性之自白有相當證據足為佐證，堪認與事實相符，可
    以採信。綜上，本案事證明確，被告雪麗玲、丁○○乘在臺
    之菲律賓籍勞工亟需用錢之際，放款收取重利之犯行，洵堪
    認定，應予依法論罪科刑。
二、論罪科刑之依據：
  (一)查被告行為後，刑法於94年1 月7 日修正通過、於94年2 月
    2 日公布，於95年7 月1 日施行，其中刪除刑法第345 條，
    並修正第2 條、第28條、第41條等規定。按行為後法律有變
    更者，適用行為時之法律，但行為後之法律有利於行為人者
    ，適用最有利於行為人之法律，現行刑法第2 條第1 項訂有
    明文。此條規定乃與刑法第1 條罪刑法定主義契合，而貫徹
    法律禁止溯及既往原則，係規範行為後法律變更所生新舊法
    律比較適用之準據法，是刑法第2 條本身雖經修正，但刑法
    第2 條既屬適用法律之準據法，本身尚無比較新舊法之問題
    ，應一律適用裁判時之現行刑法第2 條規定以決定適用之刑
    罰法律，先予辨明。又以本次刑法修正之比較新舊法，應就
    罪刑有關之共犯、未遂犯、想像競合犯、牽連犯、連續犯、
    結合犯，以及累犯加重、自首減輕暨其他法定加減原因（如
    身分加減）與加減例等一切情形，綜其全部罪刑之結果而為
    比較，至於緩刑之宣告，則應適用新法第74條之規定，而從
    刑附屬於主刑，除法律有特別規定者外，依主刑所適用之法
    律，最高法院95年5 月23日著有95年度第8 次刑庭會議決議
    可資參照。嗣最高法院於95年11月7 日95年度第21次刑事庭
    會議再著有決議認為，前揭決議係就「刑法94年修正施行後
    之法律比較適用決議」，而刑法第2 條係規範行為後「法律
    變更」所生新舊法比較適用之準據法，故如新舊法處罰之輕
    重相同，即無比較適用之問題，非此條所指之法律有變更，
    應依一般法律適用原則，適用裁判時法，例如：修正後刑法
    第55條就想像競合犯部分增加但書關於科刑之限制，為法理
    之明文化，而修正後刑法第59條則為法院就酌減審認標準見
    解之明文化，均非法律變更，其餘為純文字修正者，更應同
    此。經查：
  (1)然查，刑法修正後，刑法第345 條常業重利之規定已刪除，
    則被告二人共同多次放款收取重利之行為，各須依刑法第34
    4 條重利罪之規定，逐一分論併罰，其論罪結果勢必較修正
    前刑法第345 條常業犯之刑度更重，是依修正後刑法第2 條
    第1 項「從舊、從新」原則，應以修正前刑法第345 條常業
    犯之規定，對於被告二人並無不利。
  (2)刑法第28條共犯之規定，於94年2 月2 日修正公布前之規定
    為：「二人以上共同實施犯罪之行為者，皆為正犯」，修正
    施行後之規定則為：「二人以上共同實行犯罪之行為者，皆
    為正犯」，僅屬文字修正，揆諸本條之修正理由係為釐清陰
    謀共同正犯、預備共同正犯、共謀共同正犯是否合乎本條規
    定之正犯要件。而本案被告雪麗玲、丁○○就放款收取重利
    之之犯行，既均有參與實行犯罪行為，則毋論適用修正前或
    後之刑法第28條規定論擬，均無不利於被告二人，揆諸前揭
    最高法院95年度第21次刑事庭會議決議之意旨，應逕適用修
    正後刑法第28條規定，而無比較新舊法之必要。
  (3)經綜合上述各條文修正前、後之比較，揆諸前揭最高法院決
    議2 則及修正後刑法第2 條第1 項前段、後段規定之「從舊
    、從輕」原則，除刑法第28條、第74條應直接適用修正後之
    規定外，其餘關於常業犯之規定，則應適用被告行為時之法
    律，即修正前刑法之相關規定，予以論處，沒收亦同之。
  (二)按常業犯，係指反覆以同種類行為為目的之社會活動之職業
    性犯罪而言，至於犯罪所得之多寡，是否恃此犯罪為唯一之
    謀生職業，則非所問，最高法院著有85年臺上字第510 號判
    例意旨可參。被告雪麗玲、丁○○每放款1 萬元或1 萬5 千
    元，收取之利息為月息5 ％或10％，換算年息高達60％或12
    0 ％，顯與小額本金不相當，又被告二人以此高利作為家用
    ，且據扣案借款人名冊記載，借款對象高達百餘人，足認被
    告二人顯有反覆實施之事實。故核被告雪麗玲、丁○○所為
    ，係犯94年2 月2 日修正前刑法第345 條常業重利罪。被告
    二人就上開犯行，有犯意聯絡及行為分擔，為共同正犯。爰
    審酌被告雪麗玲、丁○○利用外籍勞工在臺工資微薄，常有
    亟需現金供菲律賓家中急用之困境，被告二人乃貸放金錢予
    同屬菲律賓籍之勞工而收取顯不相當之高利，致LORENZO VI
    RGINIA DE VERA等人須額外支出顯不相當之利息損害，惟除
    被告雪麗玲自承回收本息15至20筆外（見本院卷第117 頁反
    面），尚無積極證據證明借款人名冊上百餘筆借款均已回收
    獲利，經本院查詢被害人乙○○○○○○○○ ○○○○ ○○○○○、LORENZO
    VIRGINIA DE VERA及甲○○○○ ○○○○○○○ ○○○○○○○○○○○ 等人均已
    離境，此有內政部入出國及移民署96年1 月25日移署資處娟
    字第09611212630 號函檢附入出國日期證明書、個別查詢及
    列印詳細資料等件為憑（見本院卷第68至79頁），其餘借款
    人之姓名年籍資料不詳，本院無從傳喚被害人到庭表示意見
    ，且被告雪麗玲前無犯罪紀錄，素行良好，有臺灣高等法院
    被告前案紀錄表在卷可參（見本院卷第122 頁），在臺菲律
    賓籍勞工間以此方式借貸金錢，積習已久，肇因於外籍勞工
    在臺難以透過金融機構借款所導致之社會現象，被告二人犯
    罪手段及情節尚非惡劣，犯罪後仍能坦承犯行，深表悔意，
    又被告雪麗玲之參與程度較被告丁○○為重等一切情狀，量
    處被告雪麗玲有期徒刑7 月、被告丁○○有期徒刑4 月。又
    查被告丁○○於行為時即94年2 月2 日修正公布前刑法第41
    條第1 項前段規定：「犯最重本刑為5 年以下有期徒刑以下
    之刑之罪，而受6 個月以下有期徒刑或拘役之宣告，因身體
    、教育、職業、家庭之關係或其他正當事由，執行顯有困難
    者，得以1 元以上3 元以下折算1 日，易科罰金」，又依95
    年5 月17日修正前罰金罰鍰提高標準條例第2 條規定，就其
    原定數額提高為100 倍折算1 日，則被告行為時之易科罰金
    折算標準，應以銀元300 元折算1 日，經折算為新臺幣後，
    應以新臺幣900 元折算為1 日；惟94年2 月2 日修正公布之
    刑法第41條第1 項前段則規定：「犯最重本刑為5 年以下有
    期徒刑以下之刑之罪，而受6 個月以下有期徒刑或拘役之宣
    告者，得以新臺幣1 千元、2 千元或3 千元折算1 日，易科
    罰金」；比較修正前後之易科罰金折算標準，以94年2 月2
    日修正公布前之刑法規定，較有利於被告丁○○，則應依刑
    法第2 條第1 項前段，適用修正前刑法第41條第1 項前段及
    95年5 月17日修正前罰金罰鍰提高標準條例第2 條等規定，
    就被告丁○○所宣告之有期徒刑部分，諭知其易科罰金之折
    算標準。又查被告二人前未曾受有期徒刑以上刑之宣告，此
    有臺灣高等法院被告前案紀錄表在卷足徵（見本院卷第120
    至121 頁、第122 頁），渠等因一時失慮致罹刑典，被告二
    人已表示不會再犯（見本院卷第118 頁至反面），信經此偵
    審程序及論罪科刑之教訓後，當知所警惕而無再犯之虞，本
    院認前開宣告之刑，以暫不執行為適當，對被告二人均併予
    宣告緩刑2 年，以啟自新。末查扣案之借據3 張及借款人名
    冊12張為被告雪麗玲所有，供被告雪麗玲記載放款及收款狀
    況以利重利犯罪所用之物，而扣案現金8 萬元，其中4 萬5
    千元乃被告雪麗玲所有、擬放款予乙○○○○○○○○ ○○○○ ○○○○○及
    其他2 名不詳之人以收取重利犯罪預備之物，已據被告雪麗
    玲於警詢時陳明：當天完成3 筆交易在卷（見偵查卷第7頁
    ），並有借據3 張足以佐證其放款金額分別為2 萬元、1 萬
    元、1 萬5 千元無誤（見偵查卷第19至21頁），爰依刑法第
    38條第1 項第2 款規定，併予宣告沒收之。至其餘扣案現金
    3 萬5 千元，因無證據證明與被告二人之重利犯行有關，則
    不予宣告沒收，附此說明。
據上論斷，應依刑事訴訟法第273 條之1 第1 項、第299 條第1
項前段，94年2 月2 日修正後刑法第2 條第1 項前段、第28條、
第74條第1 項第1 款，94年2 月2 日修正前刑法第345 條、第41
條第1 項前段、第38條第1 項第2 款，刑法施行法第1 條之1 ，
95年5 月17日修正前罰金罰鍰提高標準條例第2 條，現行法規所
定貨幣單位折算新臺幣條例第2 條，判決如主文。
本案經檢察官於知慶到庭執行職務。
中　　華　　民　　國　　96　　年　　4 　　月　　30　　日
                  刑事第六庭  法  官  林晏如
以上正本與原本無異。
如不服本判決，應於判決送達後10日內向本院提出上訴狀（應抄
附繕本）。告訴人或被害人如對於本判決不服者，應具備理由請
求檢察官上訴，其上訴期間之計算係以檢察官收受判決正本之日
期為準。
                              書記官  楊盈茹
中　　華　　民　　國　　96　　年　　5 　　月　　1 　　日
附錄本案論罪科刑法條全文：
94年2月2日修正前刑法第345條
以犯前條之罪為常業者，處五年以下有期徒刑，得併科三千元以
下罰金。
中華民國刑法第344條
乘他人急迫、輕率或無經驗貸以金錢或其他物品，而取得與原本
顯不相當之重利者，處1 年以下有期徒刑、拘役或科或併科1千
元以下罰金。
